臺灣高等法院臺南分院刑事判決
109年度上易字第615號
上  訴  人  臺灣嘉義地方檢察署檢察官
被      告  劉欣岳


扶助律師    吳孟桓律師
上列上訴人因被告毒品危害防制條例案件，不服臺灣嘉義地方法
院109年度易字第520號中華民國109年9月18日第一審判決（起訴
案號：臺灣嘉義地方檢察署109年度毒偵字第316號），提起上訴
，本院判決如下：
    主  文
上訴駁回。
    理  由
一、公訴意旨略以：被告劉欣岳基於施用第二級毒品甲基安非他
    命之犯意，於民國109年1月初某日，在嘉義市○區○○里0鄰○○
    街000巷00號住處房間內，以將甲基安非他命置入玻璃球中
    燒烤產生煙霧之方式，施用甲基安非他命1次。嗣為警於同
    年月7日12時25分許，將其攔查後，得其同意採尿送驗，結
    果呈安非他命及甲基安非他命陽性反應，而悉上情，因認被
    告犯毒品危害防制條例第10條第2項之施用第二級毒品罪嫌
    。
二、按：
  ㈠起訴之程式違背規定者，應諭知不受理之判決，並得不經言
    詞辯論為之，刑事訴訟法第303條第1款、第307條分別定有
    明文。
  ㈡施用第一、二級毒品為犯罪行為，毒品危害防制條例第10條
    設有處罰規定。故施用第一、二級毒品者，本應科以刑罰。
    惟基於刑事政策，對合於一定條件之施用者，則依同條例第
    20條之規定，施以觀察、勒戒及強制戒治之保安處分。又10
    9年1月15日修正公布、同年7月15日施行之毒品危害防制條
    例第20條第3項規定，犯第10條之罪於觀察、勒戒或強制戒
    治執行完畢釋放後，3年後再犯第10條之罪者，適用本條前2
    項之規定。上開所謂「3年後再犯」，只要本次再犯（不論
    修正施行前、後）距最近1次觀察、勒戒或強制戒治執行完
    畢釋放，已逾3年者，即該當之，不因其間有無犯第10條之
    罪經起訴、判刑或執行而受影響。其理由略以：
　⒈87年5月20日毒品條例公布施行後之刑事政策，對於施用毒品
    者，已揚棄純粹的犯罪觀，雖強調「除刑不除罪」之理念，
    認為施用毒品者具有「病患性犯人」之特質，惟囿於當時戒
    治及醫療體系均不完整、專業人員欠缺且戒毒知識尚有不足
    ，社會大眾仍視施用毒品者為「犯人」而非「病患」，暨相
    關戒毒及事後之追蹤、輔導配套措施亦不完備，其刑事政策
    明顯將施用毒品者偏向「犯人」身分處理，導致監獄人滿為
    患，且施用毒品人口不減反增。為此，戒毒政策不得不改弦
    易轍，開始正視施用毒品者實屬「病患」之特質。先於97年
    新增毒品條例第24條附命完成戒癮治療緩起訴制度，確立「
    附命完成戒癮治療緩起訴處分」及「觀察、勒戒或強制戒治
    」雙軌治療模式。本次修正之毒品條例第20條第3項及第23
    條第2項，雖僅將原條文之再犯期間由「5年」改為「3年」
    ，惟鑑於將施用毒品者監禁於監獄內，僅能短期間防止其接
    觸毒品，因慣用毒品產生之「心癮」根本無法根除，並慮及
    毒品條例施行多年累積之戒毒經驗及實效，暨逐步擴充之醫
    療、戒癮機構、專業人力、社區支援系統等資源，尤以本次
    毒品條例第24條修正，擴大檢察官對施用毒品者附條件緩起
    訴處分之範圍，使其能視個案具體情形給予適當多元社區處
    遇。本次修正後對於施用毒品者之思維，自應與時俱進，擺
    脫以往側重於「犯人」身分之處罰，著重其為「病患」之特
    質，並以「治療」疾病為出發點，重新評價前揭所謂「3年
    後再犯」之意義。
　⒉毒品戒除不易，須經長期且持續之治療，施用毒品者既被視
    為「病患性犯人」，最佳處遇方式即為治療。對於施用毒品
    者之治療方式，有機構外之處遇（如自行赴醫院戒癮、附命
    完成戒癮治療緩起訴處分等），或機構內之觀察、勒戒或強
    制戒治；至對施用毒品者科以刑罰，無非在運用刑罰之一般
    預防功能以嚇阻毒品之施用。監獄為執行場所而非戒癮專責
    機構，針對施用毒品者及其再犯之特性，法務部於106年12
    月5日頒訂之「科學實證之毒品犯處遇模式計畫」，目的即
    是積極引進地區醫療體系之協助，提供毒癮戒治，落實社區
    追蹤輔導及治療之銜接，俾修復創傷、預防再犯。惟刑罰因
    涉及人身自由之基本權，故於施用毒品初犯時皆以傳統之機
    構外或機構內處遇方式治療，如再施用毒品時，始科以刑事
    責任。而當刑罰處遇仍不能有效幫助施用毒品者改善惡習時
    ，即表示無法以此方式發揮治療效果，若繼續施以刑罰只具
    懲罰功能，不僅無法戒除毒癮，更漸趨與社區隔離，有礙其
    復歸社會。基於憲法應保障人民之生存權，及根據每個國民
    生存照顧需要提供基本給付之理念，為協助施用毒品者戒除
    毒癮復歸社會，對於經監獄監禁處遇後仍再犯之施用毒品者
    ，更應恢復以機構內、外之治療協助其戒除毒癮。此即本次
    修正毒品條例第20條第3項關於施用毒品者所謂「3年後再犯
    」係何所指之立法真諦。除檢察官優先適用第24條命附條件
    緩起訴處分處遇（不論幾犯，亦無年限）外，對於施用毒品
    初犯者，應適用第20條第1項、第2項為機構內之觀察、勒戒
    或強制戒治；若於上開機構內處遇執行完畢釋放後，於「3
    年內再犯」者，依第23條第2項規定，應依法追訴；倘於「3
    年後再犯」自應再回歸到傳統醫療體系機構內重為觀察、勒
    戒或強制戒治之治療。是對於戒除毒癮不易者，唯有以機構
    內、外處遇及刑事制裁等方式交替運用，以期能控制或改善
    其至完全戒除毒癮。
　⒊綜上，對於毒品條例第20條第3項及第23條第2項所謂「3年後
    （內）再犯」，自應跳脫以往窠臼，以「3年」為期，建立
    「定期治療」之模式。其規定中所謂「3年後再犯」，只要
    本次再犯（不論修正施行前、後）距最近1次觀察、勒戒或
    強制戒治執行完畢釋放，已逾3年者，即該當之，不因其間
    有無犯第10條之罪經起訴、判刑或執行而受影響（最高法院
    109年度台上大字第3826號裁定、109年度台上字第3826號判
    決意旨參照）。又新修正同日生效之毒品危害防制條例第35
    條之1第1款規定：「本條例中華民國108年12月17日修正之
    條文施行前犯第10條之罪之案件，於修正施行後，依下列規
    定處理：一、偵查中之案件，由檢察官依修正後規定處理」
    。
  ㈢修正前毒品條例第24條規定，並未排除修正後同條例第20條
    第1項（初犯、3年後再犯）及第23條第2項（3年內再犯）情
    形，檢察官仍得適用該第24條第1項為「附命緩起訴」，而
    排除觀察、勒戒等處遇及起訴規定之適用。若上開「附命緩
    起訴」經撤銷時，自應回復為原緩起訴處分不存在時之狀態
    ，檢察官仍應依修正後毒品條例第20條第1項或第23條第2項
    之規定，分別視其為「初犯及3年後再犯」或「3年內再犯」
    之施用毒品者，而決定適用觀察、勒戒等處遇或起訴之程序
    。至修正前同條例第24條第2 項規定：「前項緩起訴處分，
    經撤銷者，檢察官應『依法追訴』」，法文既非「依法起訴」
    ，則「依法追訴」，除指檢察官適用刑事訴訟法所定之起訴
    程序外，尚包括修正前（後）該條例第20條第1項所定觀察
    、勒戒程序。
　㈣縱認被告經檢察官為「附命緩起訴」後再犯施用第一級、第
    二級毒品罪，屬法律漏未規定其處理程序者。基於下列理由
    ，亦應就後案適用修正後毒品條例第20條第1項規定：
  ⒈修正後毒品條例第20條第3項、第23條第2項均以「『觀察、
    勒戒或強制戒治執行完畢』釋放後」，據以計算該「3年後」
    、「3年內」期間。是欲適用上揭2項規定，自以觀察、勒戒
    等處遇「執行完畢」並釋放為其前提。苟觀察、勒戒等處遇
    尚未執行完畢，自無從起算該「3年」期間，即無該2項規定
    之適用。
  ⒉肅清煙毒條例於87年5 月20日修正公布，將名稱改為毒品條
    例，對施用第一級、第二級毒品者係採「除刑不除罪」之刑
    事政策。倘觀察、勒戒等處遇猶無法收其遮斷毒癮之實效，
    方以刑罰追訴處罰。顯見毒品條例之觀察、勒戒等處遇，係
    以醫療斷癮為目的，屬於較為輕緩之拘束人身自由保安處分
    ，以代替刑罰功能。92年7月9日修正公布之毒品條例第23條
    ，仍本斯旨，其後歷次修正，亦無變更。由上述立法過程觀
    之，立法者顯然有意藉由觀察、勒戒等處遇，替代刑罰之功
    能。與直接起訴之刑罰相較，觀察、勒戒等處遇應屬對被告
    較為有利之處遇方式至為顯然。
  ⒊97年4月30日修正公布之毒品條例第24條第1項（109年1月15
    日公布之新法亦同），已改採觀察、勒戒等處遇與「附命緩
    起訴」並行之雙軌模式，後者並擴及毒品條例第23條第2項
    （3年內再犯）情形，可見立法者有意在「附命緩起訴」程
    序，對施用第一級、第二級毒品者，採取更為寬容之態度。
    上述二程序其執行方式有別，其間仍有差異。前者依毒品條
    例第20條第1項、第2項之規定，視其執行成效，由觀察、勒
    戒，進而強制戒治，循序為之。後者依修正前毒品條例第24
    條第1項，檢察官得為「附命緩起訴」，而「戒癮治療」包
    括「藥物治療、心理治療、社會復健治療」、「戒癮治療之
    期程以連續1年為限」、檢察官為上開緩起訴處分得指定被
    告應遵行事項等。被告同意參加「附命緩起訴」，即應完成
    「戒癮治療」、檢察官指定之應遵行事項至緩起訴期間屆滿
    乃止。前者與後者對照以觀，「附命緩起訴」雖得佐以採尿
    、對相關規定遵守等方式之約制，使被告確實完成「戒癮治
    療」，但「戒癮治療」始為「附命緩起訴」之核心治療方式
    ，並得取代觀察、勒戒等處遇，期能完全戒除被告之毒癮。
    依上揭說明，被告在「戒癮治療」完成前，仍難謂得與觀察
    、勒戒等處遇「已執行完畢」等同視之。
  ⒋觀之修正後毒品條例第20條第3項、第23條第2項立法體例，
    依其文義僅限於觀察、勒戒等處遇執行完畢釋放後，3 年內
    再犯第10條之罪者，始應依法追訴或裁定交付審理。本次修
    法在放寬觀察、勒戒等處遇之適用時機，亦即修正後毒品條
    例就施用毒品之犯行，係以被告是否曾經接受觀察、勒戒等
    處遇，而非以其是否曾因施用毒品經追訴處罰，為其追訴條
    件，縱被告前案係經追訴處罰，而後案於緩起訴處分確定3 
    年內，再犯施用毒品罪，其前既未曾受觀察、勒戒處分，基
    於平等原則，仍應為相同處理。
  ⒌依修正後毒品條例第24條第1 項規定，檢察官可依刑事訴訟
    法第253條之2第1項第4款至第6款或第8款規定，為各項附條
    件之緩起訴處分，不限於修正前同條項所定「戒癮治療」之
    緩起訴處分；修正後同條第2項亦規定：「前項緩起訴處分
    ，經撤銷者，檢察官應繼續偵查或起訴。」其立法理由並說
    明：「緩起訴處分是利用機構外之處遇，協助施用毒品者戒
    除毒癮，為達成戒除毒癮之目的，於撤銷緩起訴處分後，宜
    由檢察官依法繼續偵查或起訴，亦即仍有現行條文第20條觀
    察、勒戒及強制戒治制度之適用，俾利以機構內之處遇方式
    協助其戒除毒癮，亦得為不同條件或期限之緩起訴處分」等
    語。是以前案於撤銷緩起訴處分後，仍有同條例第20條所定
    觀察、勒戒等處遇之適用，新法所定之附條件緩起訴處分與
    觀察、勒戒等處遇，已無法相提並論，無從視為事實上已接
    受等同於「觀察、勒戒」之處遇，雖該條文行政院尚未定施
    行日期，但為利法律銜接，亦宜先予因應，而為相同之解釋
    。
  ⒍綜上，最高法院多數庭乃採上開肯定說之見解或結論，認為
    修正後毒品條例第23條第2 項係以「觀察、勒戒或強制戒治
    執行完畢釋放後，3 年內再犯」為其追訴條件，本件被告前
    既未曾接受觀察、勒戒處遇，自無從適用該規定予以追訴處
    罰，仍應適用修正後毒品條例第20條第1項規定辦理（最高
    法院109年台上大字第3536號裁定意旨參照）。
三、經查：
　㈠被告前未曾因施用毒品案件經法院裁定送觀察、勒戒；其於1
    04年間因施用毒品案件，經臺灣嘉義地方檢察署檢察官以10
    4年度毒偵字第817號、1324號為附命戒癮治療之緩起訴處分
    ，嗣分別於105年4月19日、同年9月1日緩起訴處分遭撤銷等
    情，有臺灣高等法院被告前案紀錄表在卷可參。
　㈡上開「附命緩起訴」業已被撤銷，被告之「戒癮治療」並未
    完成，自與觀察、勒戒等處遇執行完畢有別；被告於109年7
    月15日新修正之毒品危害防制條例施行前再犯本案，經檢察
    官於109年6月20日提起公訴，於同年7月16日繫屬法院，依
    據上開說明，檢察官應依毒品危害防制條例第35條之1第1款
    之規定，依新法規定向法院聲請觀察、勒戒，然誤為提起公
    訴，檢察官之起訴即屬違背程序。　　
四、駁回上訴之理由：　　
　　原審適用修正後之現行毒品危害防制條例規定，而為不受理
    之判決，本院經核原判決認事用法，並無不合，應予維持。
    檢察官上訴意旨認本案被告應依法訴追云云，惟原判決之見
    解乃現行實務結論，且對被告較為有利，檢察官之上訴為無
    理由，應予駁回，並不經言詞辯論為之。
據上論斷，應依刑事訴訟法第368條、第372條，判決如主文。
中　　華　　民　　國　　109 　年　　12　　月　　25　　日
                  刑事第五庭    審判長法  官  黃國永
                                      法  官  蔡川富　　
                                      法  官  翁世容
以上正本證明與原本無異。
不得上訴。
                                      書記官  顏惠華
中　　華　　民　　國　　109 　年　　12　　月　　25　　日